【裁判字號】    97,再,160
【裁判日期】    980225
【裁判案由】    工商登記
【裁判全文】
臺北高等行政法院判決
                                       97年度再字第160號
再審原告    甲○○○○○○○○.
再審被告    臺北縣政府
代 表 人    乙○○縣長）住.
上列當事人間因工商登記事件，再審原告對本院97年2 月29日96
年度訴字第1900號判決提起再審之訴，本院判決如下：
    主  文
再審原告之訴駁回。
訴訟費用由再審原告負擔。
    事  實
一、事實概要：
    再審原告前於民國（下同）95年6 月29日向再審被告申請「
    宏勝遊樂場」營業項目（增加電子遊戲場）及負責人變更登
    記，經再審被告審查認為：再審原告所檢附再審被告工務局
    核發90汐變使字第131 號變更使用執照，其用途為「室內機
    械遊樂場」，依「建築物使用類組及變更使用辦法」所列舉
    之使用項目屬D1類組，核與申請作為「電子遊戲場」（B1類
    組）使用用途不符，乃以95年7 月20日北府建登字第09530
    31633 號營利事業登記審查通知書予以駁回。再審原告不服
    ，提起訴願，經經濟部認再審原告檢附之建築物變更使用執
    照固然與建築法規定不符，然原處分機關未依商業登記法第
    21條規定，踐行通知再審原告補正之程序，即逕為否准之處
    分，難謂有洽，遂以95年12月28日經訴字第09506186000 號
    訴願決定將原處分（即95年7 月20日北府建登字第09530 31
    633 號營利事業登記審查通知書）撤銷，並責由原處分機關
    另為適法之處分。嗣再審被告依據訴願決定意旨，以96年1
    月2 日北府建登字第0950912582號函通知再審原告於文到之
    日起7 日內，檢附上述96年1 月2 日函、原申請書件2 份、
    用途相符之使用執照送再審被告續為辦理，再審原告於96年
    1 月11日以郵寄方式補正文件，並於96年1 月16日送達再審
    被告，經再審被告審核後，於96年1 月30日以電話通知再審
    原告，請其檢附用途相符之使用執照2 份，並指定補正期限
    為96年2 月6 日，惟再審原告並未依限補正，乃以96年2 月
    9 日北府建登字第0963012847號營利事業登記審查通知書駁
    回再審原告之申請（下稱原處分）。再審原告仍表不服，提
    起訴願，亦遭決定駁回，遂向本院提起行政訴訟，嗣經本院
    以97年2 月29日96年度訴字第1900號判決駁回關於申請營業
    項目部分，負責人變更部分則判決再審原告勝訴（下稱前程
    序判決），再審原告對於上述不利部分不服，向最高行政法
    院提起上訴，經該院以97年7 月10日97年度裁字第3508號裁
    定駁回而告確定。再審原告又於97年8 月14日以前程序判決
    有行政訴訟法第27 3條第1 項第1 款、第13款所規定之事由
    ，向本院提起再審之訴。
二、兩造聲明：
（一）再審原告聲明：
    1.前程序判決廢棄。
    2.原處分及經濟部96年4 月26日經訴字第09606066210 號訴
      願決定關於否准再審原告增加代碼J701010 電子遊戲場業
      之營業項目之申請均撤銷。
    3.再審被告應作成准予再審原告增加代碼J701010 電子遊戲
      場業之營業項目。
    4.再審及前審訴訟費用均由再審被告負擔。
（二）再審被告聲明：
    1.駁回再審原告之訴。
    2.訴訟費用由再審原告負擔。
三、兩造之爭點：
（一）再審原告主張之理由：
    1.本件有行政訴訟法第273 條第1 項第13款所定發現未經斟
      酌證物之再審事由：前程序判決雖認再審被告以再審原告
      逾期未補正載明建築物用途為「電子遊戲場」之變更使用
      執照，因而否准增加「電子遊戲場業」之營利事業登記申
      請，自無違誤，訴願決定予以維持，亦無不合云云。惟再
      審原告向再審被告申請營業變更登記時，所檢附之使用執
      照變更之用途雖為「室內機械遊樂場」，然再審原告所持
      該使用執照之用途日前已獲准變更用途為「電子遊戲場」
      ，再審原告於取得該執照後，即遞送再審被告審查，足徵
      再審原告所應備妥之申請文件皆已俱全，並無欠缺，再審
      被告先前所持再審原告未補正建築物用途為「電子遊戲場
      」使用執照之否准原因已不存在。則再審原告於本院前訴
      訟程序中既未提出使用臺北縣工務局變更使用執照第97汐
      變使字第114 號之證物，現始行提出，該證物如受斟酌者
      ，再審被告否准再審原告申請所持理由及訴願決定理由已
      無可維持，再審原告顯然可受較為有利之判決，是該證物
      自屬行政訴訟法第273 條第1 項第13款所謂「發現未經斟
      酌之重要證物」。
    2.本件有行政訴訟法第273 條第1 項第1 款所定「適用法規
      顯有錯誤」之再審事由：
      (1)前程序判決雖認定再審被告以所訂定「受理公司、行號
        營利事業登記設立變更標準作業流程說明」作業流程9
        綜合審查之步驟說明貳二，通知5 日內補正，逾期補正
        則予以退件之流程供承辦人員統一遵循，於法並無不合
        云云。
      (2)查商業登記之申請有違反法令或商業登記之申請有違反
        法令或不合法定程式者，依商業登記法第21條規定，行
        政機關雖應給予申請人補正文件之機會，惟主管機關所
        給予之補正期間如有過短或不相當者，申請人勢必無法
        在限定之期間內補正文件，最終所申請之商業登記案件
        必定追到駁回。足徵補正期間之多寡，攸關主管機關日
        後審查之結束，且申請人未於限定期間內補正，即生失
        權效果，對於人民能否獲准營業登記經營業務之營業權
        已生限制之效果，顯屬限制地方自治團體居民權利之事
        項，依地方制度法第28條第2 款規定，本應以自治條例
        定之。本件再審被告以其所訂定「受理公司、行號營利
        事業登記設立變更標準作業流程說明」之規定為據，通
        知再審原告於7 日內補正用途相符之使用執照，嗣後又
        以再審原告逾期未補正為由，駁回其營業變更登記之申
        請。惟上開再審被告所訂定之標準作業流程說明，未經
        地方立法機關通過，非為自治條例可比，且遍觀有關再
        審被告之自治條例，並無訂定7 日補正期間之明文，亦
        無任何法律授權相對人訂定補正期間之長短，且再審原
        告向臺北縣政府工務局提出申請變更使用執照用途時起
        ，迄至核准發照為止，至少需要30天，故再審原告不可
        能於7 日或5 日內即可補正用途為「電子遊戲場」之使
        用執照。故再審被告訂定之「受理公司、行號營利事業
        登記設立變更標準作業流程說明」，卻未針對補正文件
        之種類、取得文件之時間等因素酌定適當補正期間，一
        律規定5 日之補正期間，顯然與再審被告所屬工務局訂
        定之建築物變更使用執照標準作業流程說明有所牴觸，
        亦無自治條例依據，顯與地方制度法第28條第2 款規定
        有違，自有行政訴訟法第273 條第1 項第1 款所定「適
        用法規顯有違誤」之再審事由。
      (3)再按「人民營業之自由為憲法上工作權及財產權所保障
        。有關營業許可之條件，營業應遵守之義務及違反義務
        應受之制裁，依憲法第二十三條規定，均應以法律定之
        ，其內容更須符合該條規定之要件。若其限制，於性質
        上得由法律授權以命令補充規定時，授權之目的、內容
        及範圍應具體明確，始得據以發布命令」，司法院釋字
        第514 號解釋可明。查商業登記之申請者提出申請文件
        如有不全，商業主管機關依商業登記法規定，本有命其
        補正之義務，而商業主管機關應訂定多少日之補正期間
        ，逾期未補正則予以退件，係屬有關營業許可之條件，
        參照司法院釋字第514 號解釋之意旨，自應以法律定之
        。如性質上得由法律授權以命令補充規定時，授權之目
        的、內容及範圍應具體明確，始得據以發布命令。然查
        ，再審被告雖於「標準作業流程說明」內規定「送審資
        料不全得補正者，現場通告以五日內補正，逾期未補正
        則以退件」云云，但該標準作業流程說明並非法律，且
        遍觀商業登記法全文，亦無授權再審被告得以發布命令
        或制定「標準作業流程說明」方式規定補正期間之營業
        許可條件，是「標準作業流程說明」既無法律之授權依
        據，即任意限制申請者補正期間之長短，依上說明，自
        非合法。綜上，足證前程序判決所適用再審被告制定之
        「標準作業流程說明」，實與司法院釋字第514 號解釋
        、憲法第23條規定牴觸，有行政訴訟法第273 條第1 項
        第1 款所定「適用法規顯有錯誤」之再審事由。
      (4)前程序判決雖以再審原告所提「臺北縣政府94年10 月4
        日北府建登字第0940633994號函主旨欄係記載：『……
        並請備齊應附證明書……提出申請……。』並無記載訴
        外人永佳育樂有限公司應補正『使用執照』之文字或字
        義，再對照永佳育樂有限公司之陳請書之內容，亦無有
        關補正使用執照之問題」云云為主要理由，認定再審原
        告指陳再審被告處理訴外人永佳育樂有限公司一案並未
        限定補正期限，再審被告有違平等原則而為差別待遇等
        語，既與查證之事實不符，自難採憑云云。惟：
        按「修正前行政訴訟法第二十八條第一款規定，原判
          決適用法規顯有錯誤，當事人得提起再審之訴。所謂
          適用法規顯有錯誤，係指原判決所適用之法規與該案
          應適用之現行法規相違背，或與解釋判例有所牴觸者
          而言。所稱法規，包含證據法則。事實之認定，顯與
          證據不符，而違背證據法則者，亦係適用法規顯有錯
          誤。」最高行政法院92年度判字第129 號判決可資參
          照。經查，再審被告承辦其轄區內永佳育樂有限公司
          申請變更營業項目為「電子遊戲場業」之營利事業變
          更登記案，先為否准之處分，退回永佳育樂有限公司
          申請之文件後，嗣後又以94年10月4 日北府建登字第
          0940633994 號 函撤銷該否准處分，命永佳育樂有限
          公司備齊證明書件續為辦理。而本件再審被告審查再
          審原告申請變更營業項目為「電子遊戲場業」之案件
          時，亦同樣先為否准之處分，退回再審原告申請之文
          件，嗣經經濟部訴願決定撤銷該處分後，再審被告即
          命再審原告重新檢附相關申請文件供其續為審查。故
          上開兩申請案件均屬電子遊戲場業之商業登記案件，
          且所處之情況均相同，依相類似應為相同處理之平等
          原則，再審被告處理方式自應相同，自不得無正當理
          由為差別待遇，然再審被告承辦永佳育樂有限公司申
          請案件，命其重新檢附申請文件時，並未限定任何補
          正期間，但再審被告承辦再審原告申請案時，卻僅訂
          定7 日補正期間，此無正當理由差別待遇之作法顯違
          反行政程序法第6 條規定。
        又由再審被告94年10月4 日北府建登字第0940633994
          號函說明三所引用電子遊戲場業管理條例可知，永佳
          育樂有限公司申請案係為「電子遊戲場業」之商業登
          記申請案件，核與本件再審原告增加營業項目為「電
          子遊戲場業」申請案，殆屬相類似之申請案，渠等依
          法應向再審被告提出之申請文件亦無不同，只是再審
          被告對於永佳育樂有限公司應檢附之文件，於上開函
          僅簡略記載「應附證明文件」，對於再審原告應檢附
          之文件，則是以詳細記載方式，於再審被告96年1 月
          15日北府建登字第0960034976號函載明：「檢附通知
          書、原申請書件二份、用途相符之使用執照」，兩者
          所命提出之文件，實際上並無不同。然前程序判決卻
          誤認再審被告94年10月4 日北府建登字第0940633994
          號函記載之原意，亦未依再審原告之申請調取永佳育
          樂有限公司卷宗，以查明該申請案是否與本件再審原
          告申請案為相類似之案件，僅以再審被告94年10月4
          日北府建登字第0940633994 號 函未記載訴外人永佳
          育樂有限公司應補正「使用執照」之文字或字義，即
          未採信再審原告指摘再審被告有違平等原則而為差別
          待遇之主張，事實之認定，顯與證據法則不符，自有
          行政訴訟法第273 條第l 項第l 款所定「適用法規顯
          有錯誤」之再審事由。
    3.前程序判決雖以再審原告所檢附臺北縣政府工務局核發90
      汐變使字第131 號變更使用執照，變更用途為「室內機械
      場」依建築物使用類組及變更使用辦法所列舉之使用項目
      屬「Dl類組」，核與所申請作為「電子遊戲場」（Bl類組
      ）使用用途不符為由，認定再審被告以95年7 月20日北府
      建登字第0953031633號營利事業登記審查通知書駁回再審
      原告之申請，並無違誤。惟查，再審原告擬在臺北縣汐止
      市○○路3 樓建築物經營電子遊戲場業，乃向再審被告申
      請營利事業變更登記，增加「電子遊戲場業」之營業項目
      ，而再審原告所領有上揭建築物之87使字第280 號使用執
      照，該房屋原核准之用途為「商場」，係屬B2類，已經再
      審被告工務局認定在案。另參以建築物使用類組及變更使
      用辦法第2 條第2 項之附表1 ，係將「商場」劃分為「B2
      類組」，綜上各事證，再審原告所持上揭建築物用途並非
      「D1類組」，應堪認定。故前程序判決將再審原告所領有
      上揭建築物使用執照之使用項目「B2類組」，誤認為「D1
      類組」，以此認定再審被告駁回再審原告之申請並無違法
      ，顯有適用建築物使用類組及變更使用辦法第2 條第2 項
      規定錯誤之再審事由。
（二）被告主張之理由：
    1.按關於行政訴訟「裁判基準時」，目前學理上與司法實務
      上之通說認為：在撤銷訴訟，原則上以「原處分作成時之
      法律及事實狀態」為準；而在課予義務訴訟時，原則上以
      「行政法院言詞辯論終結時之法律及事實狀態」為準。惟
      於個案有關裁判基準時之確定，實屬各別法規範之解釋論
      問題，解釋之對象則是「從時間之角度來觀察，探討特定
      法規範對所欲規制事件，在時間上之範圍」，因此應探究
      個案中所適用之法規範，在結合該案件之事實後，其所形
      成之權利義務是否終極確定。而於課予義務訴訟，因實體
      法之規範特徵（其權利之行使沒有溯及效力），在性質上
      要以最新的法律及事實狀況為準。復按「電子遊戲場業申
      請設立時，其營業場所應符合本條例第八條各款之規定。
      」「前條營業場所，應距離國民中、小學、高中、職校、
      醫院九百九十公尺以上。前項距離以二建築基地境界線最
      近二點作直線測量。」分別為95年6 月28日公布之臺北縣
      電子遊戲場業設置自治條例第3 條及第4 條所明定。
    2.查最高行政法院97年度裁字第2997號裁定業已陳明本案之
      相關法律關係略為：「惟查本件原審判決已敘明本件上訴
      人申請核發營利事業登記證，既需審查建築法令之規範事
      項，且經被上訴人聯合作業中心之建築單位審查意見為使
      用類組為同類不同組，上訴人未辦理建築物使用項目更動
      並檢附建築物使用用途為『電子遊戲場』之使用執照，與
      電子遊戲場業管理條例第8 條第2 款之規定要件不符，被
      上訴人通知上訴人限期補正建築物使用用途為『電子遊戲
      場』之使用執照，並無不合；上訴人逾期未予補正，與電
      子遊戲場業管理條例第8 條第2 款規定『電子遊戲場』申
      請設立之要件不符，則被上訴人依法駁回其申請，並無違
      誤等情甚詳。……至上訴人倘如認有設立之需，則須另行
      取得合於建築法令之使用執照或變更使用執照後，依法重
      行申請設立登記，自無其所主張本件原處分有違誠實信用
      原則及裁量怠惰之情事，原判決有判決不備理由之處，附
      此敘明。」最高行政法院97年度裁字第3079號、第3081號
      裁定亦持同一見解。又鈞院96年度訴字第3364號判決亦陳
      明略為：「五、原告請求系爭營業場准予電子遊戲場營利
      事業之設立登記，並核發營利事業登記證，於法未合：（
      一）按本件原告訴請被告准予電子遊戲場營利事業之設立
      登記，並核發營利事業登記證，其訴訟形態屬於『課予義
      務訴訟』，依目前實務上對『課予義務訴訟裁判基準時』
      之通說，以言詞辯論終結時之事實及法規為準，來審查其
      應否准許（最高行政法院95年度判字第2203號判決意旨參
      照）……（二）次按『電子遊戲場業申請設立時，其營業
      場所應符合本條例第八條各款之規定。』；『前條營業場
      所，應距離國民中、小學、高中、職校、醫院九百九十公
      尺以上。前項距離以二建築基地境界線最近二點作直線測
      量。』臺北縣電子遊戲場業設置自治條例第3 條及第4 條
      各定有明文。（三）經查，原告申請之系爭營業場所即北
      縣板橋市○○○路139 號5 樓，嗣於97年6 月11日取得電
      子遊戲場業（即B1類組）之變更使用執照（本院卷第171
      頁），為兩造所不爭，依前所述，原告於本件言詞辯論終
      結前提出此變更使用執照，自得作為本件審查判斷其申請
      應否准許之證據資料。又查，系爭營業場所其990 公尺範
      圍內有『大觀國小』……，為高密集學區。是以原告請求
      系爭營業場准予電子遊戲場營利事業之設立登記，並核發
      營利事業登記證，觀諸前揭規定，於法尚有未合，不應准
      許。」準此，本件再審原告於再審理由提出97汐變使字第
      114 號變更使用執照，並訴請應作成准予再審原告增加代
      碼「J701010 電子遊戲場業」之營業項目，依上開法令判
      解，本件原審（即事實審行政法院）業於97年2 月14日言
      詞辯論終結，惟再審原告係於97年6 月16日取得用途為「
      電子遊戲場」之變更使用執照，則再審原告泛言該證物有
      行政訴訟法第273 條第1 項第13款所定發現未經斟酌之重
      要證物，經斟酌可受較有利益之裁判之再審事項，於法容
      有誤解，亦有違法安定性之精神。再者，再審原告於再審
      理由中訴稱其於取得97汐變使字第114 號變更使用執照後
      ，即遞送予再審被告以供審查，足徵再審原告所應備妥之
      申請文件皆已俱全，並無欠缺云云，惟查再審原告迄今未
      曾送交該變更使用執照予再審被告審查，再審原告所陳顯
      與事實不符，又查商業登記程序係採先程序後實體審查原
      則，惟本案於程序階段已未符合法令規定，其實體部分亦
      尚未經相關單位依各該業管法令進行審查，則再審原告所
      定結論之似無法令依據。
    3.又按「登記事項有變更時，除繼承之登記應自繼承開始後
      六個月內為之外，應自事實發生之日起十五日內，申請為
      變更登記。」「商業設立登記後，有應登記事項而未登記
      ，或已登記事項有變更而未為變更之登記者，不得以其事
      項對抗善意第三人。」「逾第十二條至第十五條規定申請
      登記之期限者，其商業負責人處新臺幣一千元以上五千元
      以下罰鍰。」97年1 月16日修正公布之商業登記法第15條
      第1 項、第20條第1 項、第33條分別定有明文。另外，按
      「電子遊戲場業之負責人或營業場所管理人有下列情形之
      一者，不得充任之；其已充任者，由主管機關撤銷其負責
      人或營業場所管理人之登記：一、無行為能力人或限制行
      為能力人。二、曾犯組織犯罪防制條例或槍砲彈藥刀械管
      制條例規定之罪，經有罪判決確定者。三、經依檢肅流氓
      條例裁處感訓處分確定者。四、曾犯刑法第十六章妨害風
      化、第十七章第二百四十條至第二百四十三條、第二十一
      章第二百六十七條、第二百六十八條或第二百九十八條第
      二項之罪，經判決確定執行完畢或赦免後未滿五年，或受
      緩刑宣告尚未期滿者。五、曾犯肅清煙毒條例或麻醉藥品
      管理條例之罪，經判決確定執行完畢或赦免後未滿五年，
      或受緩刑宣告尚未期滿者。六、曾犯毒品危害防制條例之
      罪，經觀察、勒戒、強制戒治、判決確定執行完畢或赦免
      後未滿五年，或受緩刑宣告尚未期滿者。七、曾經判處有
      期徒刑五年以上之刑確定，經執行完畢或赦免後未滿五年
      者。八、曾經營電子遊戲場業，被撤銷營利事業登記未滿
      三年者。前項經主管機關撤銷其負責人登記之獨資事業，
      一併撤銷其營利事業登記。」為電子遊戲場業管理條例第
      12條所明定。再審原告所提之再審理由，或係重述其在原
      審業經主張並經實體審查後而為原判決摒棄不採之陳詞，
      或係重述其在上訴審主張之理由，惟其所陳事項均業經原
      審就實體審查並依職權取捨證據、認定事實，復經最高行
      政法院審判敗訴確定，則再審原告一再執其歧異之法律見
      解，就原審及上訴審所為論斷或駁斥其主張之理由，率爾
      指摘原判決有不適用法規、法則之錯誤，益顯其無視法安
      定性之心。再查再審原告所提理由，於  鈞院96年度訴字
      第1899號、第1901號、第2083號、第2161號、第2162號、
      第2164號、第2238號、第2239號、第2702號、第2947號、
      第3363號、第3364號等案件亦經各庭實體審查後於判決理
      由敘明並判決駁回，其中多件更經最高行政法院判決敗訴
      確定，足證再審原告所提之訴為無理由。再審原告所經營
      之「宏勝遊樂場」，前身為「大汐止遊樂場」，該商號多
      次遭查獲違規經營電子遊戲場，並經臺灣高等法院分別以
      92年度上易字第1498號判決、96年度上訴字第3789號判決
      有罪確定，為再審被告列管有案之遊樂園業，而再審原告
      於原審期間一再主張原負責人已於95年6 月29日將經營權
      轉讓予再審原告，再審被告就其申請負責人變更及營業項
      目變更一案，如負責人變更部分符合規定即不應併予駁回
      ，惟其於該部分獲得有利判決後，又遲不依規定辦理負責
      人變更登記，且再審原告既已實際經營該商號迄今2 年餘
      ，卻以他人名義繼續登記為負責人，其訴訟真意實昭然若
      揭，此等作為不但浪費司法資源，違反上開商業登記法相
      關規定，並已損害善意第三人權益。
    4.另有關再審原告訴稱原確定判決將再審原告營業場所建築
      物使用類組「B2類組」，誤認為「D1類組」，原審顯有適
      用建築物使用類組及變更使用辦法第2 條第2 項規定錯誤
      之再審事由云云，
    5.綜上所述，再審被告對再審原告申請營利事業變更登記案
      所為處分於法並無不當，再審原告所訴核無理由。
   理  由
一、按行政訴訟法第273 條第1 項規定：「有左列各款情形之一
    者，得以再審之訴對於確定終局判決聲明不服。但當事人已
    依上訴主張其事由或知其事由而不為主張者，不在此限：一
    、適用法規顯有錯誤者。……一三、當事人發見未經斟酌之
    證物或得使用該證物者。但以如經斟酌可受較有利益之裁判
    者為限。……」同法第275 條規定：「（第1 項）再審之訴
    專屬為判決之原行政法院管轄。（第2 項）對於審級不同之
    行政法院就同一事件所為之判決提起再審之訴者，由最高行
    政法院合併管轄之。（第3 項）對於最高行政法院之判決，
    本於第二百七十三條第一項第九款至第十四款事由聲明不服
    者，雖有前二項之情形，仍專屬原高等行政法院管轄。」本
    件再審原告主張前程序判決有行政訴訟法第273 條第1 項第
    1 款、第13款事由，參酌上開規定，本院自有管轄權，合先
    敘明。
二、次按，行政訴訟法第273 條第1 項第1 款所謂「適用法規顯
    有錯誤者」，係指原判決所適用之法規與該案應適用之現行
    法規相違背，或與解釋判例有所牴觸者而言，至於法律上見
    解之歧異，再審原告對之縱有爭執，要難謂為適用法規錯誤
    ，而據為再審之理由，最高行政法院（89年7 月1 日改制前
    為行政法院）62年判字第610 號判例可資參照。另同條項第
    13款所謂「當事人發見未經斟酌之證物或得使用該證物者」
    ，係指該證物在前訴訟程序中即已存在而當事人不知其存在
    ，或雖知有此，而不能使用，現始發現或得使用者而言，並
    以如經斟酌可受較有利益之裁判者為限。若前訴訟程序終結
    後始作成之文件，或當事人於前訴訟程序中即知其存在，均
    非現始發見之證物，不得據以提起再審之訴。
三、再審原告固主張本件有行政訴訟法第273 條第1 項第1 款之
    再審事由，其理由無非：「……補正期間之多寡，攸關主管
    機關日後審查之結束，且申請人未於限定期間內補正，即生
    失權效果，對於人民能否獲准營業登記經營業務之營業權已
    生限制之效果，顯屬限制地方自治團體居民權利之事項，依
    地方制度法第28條第2 款規定，本應以自治條例定之。本件
    再審被告以其所訂定『受理公司、行號營利事業登記設立變
    更標準作業流程說明』之規定為據，通知再審原告於7 日內
    補正用途相符之使用執照……惟上開再審被告所訂定之標準
    作業流程說明，未經地方立法機關通過，非為自治條例可比
    ，且遍觀有關再審被告之自治條例，並無訂定7 日補正期間
    之明文，亦無任何法律授權相對人訂定補正期間之長短，且
    再審原告向臺北縣政府工務局提出申請變更使用執照用途時
    起，迄至核准發照為止，至少需要30天，故再審原告不可能
    於7 日或5 日內即可補正用途為『電子遊戲場』之使用執照
    。故再審被告訂定之『受理公司、行號營利事業登記設立變
    更標準作業流程說明』，卻未針對補正文件之種類、取得文
    件之時間等因素酌定適當補正期間，一律規定5 日之補正期
    間，顯然與再審被告所屬工務局訂定之建築物變更使用執照
    標準作業流程說明有所牴觸，亦無自治條例依據，顯與地方
    制度法第28條第2 款規定有違，自有行政訴訟法第273 條第
    1 項第1 款所定『適用法規顯有違誤』之再審事由。……再
    審被告雖於『標準作業流程說明』內規定『送審資料不全得
    補正者，現場通告以五日內補正，逾期未補正則以退件』云
    云，但該標準作業流程說明並非法律，且遍觀商業登記法全
    文，亦無授權再審被告得以發布命令或制定『標準作業流程
    說明』方式規定補正期間之營業許可條件，是『標準作業流
    程說明』既無法律之授權依據，即任意限制申請者補正期間
    之長短，依上說明，自非合法。綜上，足證前程序判決所適
    用再審被告制定之『標準作業流程說明』，實與司法院釋字
    第514 號解釋、憲法第23條規定牴觸，有行政訴訟法第273
    條第1 項第1 款所定『適用法規顯有錯誤』之再審事由。…
    …上開兩申請案件均屬電子遊戲場業之商業登記案件，且所
    處之情況均相同，依相類似應為相同處理之平等原則，再審
    被告處理方式自應相同，自不得無正當理由為差別待遇，然
    再審被告承辦永佳育樂有限公司申請案件，命其重新檢附申
    請文件時，並未限定任何補正期間，但再審被告承辦再審原
    告申請案時，卻僅訂定7 日補正期間，此無正當理由差別待
    遇之作法顯違反行政程序法第6 條規定。又由再審被告94年
    10月4 日北府建登字第0940633994 號 函說明三所引用電子
    遊戲場業管理條例可知，永佳育樂有限公司申請案係為『電
    子遊戲場業』之商業登記申請案件，核與本件再審原告增加
    營業項目為『電子遊戲場業』申請案，殆屬相類似之申請案
    ，渠等依法應向再審被告提出之申請文件亦無不同……然前
    程序判決卻誤認再審被告94年10月4 日北府建登字第094063
    3994號函記載之原意，亦未依再審原告之申請調取永佳育樂
    有限公司卷宗，以查明該申請案是否與本件再審原告申請案
    為相類似之案件，僅以再審被告94年10月4 日北府建登字第
    0940633994號函未記載訴外人永佳育樂有限公司應補正『使
    用執照』之文字或字義，即未採信再審原告指摘再審被告有
    違平等原則而為差別待遇之主張，事實之認定，顯與證據法
    則不符，自有行政訴訟法第273 條第l 項第l 款所定「適用
    法規顯有錯誤」之再審事由。……再審原告擬在臺北縣汐止
    市○○路3 樓建築物經營電子遊戲場業，乃向再審被告申請
    營利事業變更登記，增加『電子遊戲場業』之營業項目，而
    再審原告所領有上揭建築物之87使字第280 號使用執照，該
    房屋原核准之用途為『商場』，係屬B2類，已經再審被告工
    務局認定在案。另參以建築物使用類組及變更使用辦法第二
    條第二項之附表一，係將『商場』劃分為『B2類組』，綜上
    各事證，再審原告所持上揭建築物用途並非『D1類組』，應
    堪認定。故前程序判決將再審原告所領有上揭建築物使用執
    照之使用項目『B2類組』，誤認為『D1類組』，以此認定再
    審被告駁回再審原告之申請並無違法，顯有適用建築物使用
    類組及變更使用辦法第2 條第2 項規定錯誤之再審事由。」
    云云。然查：
（一）關於再審被告所適用之「受理公司、行號營利事業登記設
      立變更標準作業流程說明」是否合法，及再審被告承辦再
      審原告申請案時，僅訂定7 日補正期間是否違反差別待遇
      原則等爭議，業經再審原告於前審上訴時主張其事由，有
      再審原告之上訴理由狀及上訴理由（一）狀附卷可稽（參
      見最高行政法院97年度裁字第3508號卷第34頁至第36頁、
      第49頁至第50頁），依行政訴訟法第273 條第1 項但書規
      定，不得據以提起再審之訴。
（二）且按，行為時商業登記法第21條規定：「主管機關對於商
      業登記之申請，認為有違反法令或不合法定程式者，應於
      收文後五日內通知補正，其應行補正事項，應一次通知之
      。」同法第22條規定：「主管機關辦理商業登記案件之期
      間，自收件之日起至核准登記之日止，不得逾七日。但依
      前條規定通知補正期間，不計在內。」可知商業登記法業
      已規定對於商業登記之申請，主管機關如認為有違反法令
      或不合法定程式者，應於收文後5 日內通知補正，且核准
      登記之案件，應於扣除通知補正期間後，最遲應自收件之
      日起7 日內完成。至於補正期間之多寡，法雖無明文，然
      仍應審酌上開相關期間以相當合理期間為考量，不能漫無
      限制，否則申請者將可能利用補正期限之不確定性，妨礙
      行政機關申請業務正常之流程，而導致申請業務之停滯不
      前，其結果積案日增，相對侵害依正常申請流程為申請者
      之權益，亦非所宜。
（三）另按，行政程序法第159 條規定：「本法所稱行政規則，
      係指上級機關對下級機關，或長官對屬官，依其權限或職
      權為規範機關內部秩序及運作，所為非直接對外發生法規
      範效力之一般、抽象之規定。行政規則包括下列各款之規
      定︰一、關於機關內部之組織、事務之分配、業務處理方
      式、人事管理等一般性規定。……」被告訂定「臺北縣政
      府受理公司、行號營利事業登記設立變更標準作業流程說
      明」，即係本於上開規定所頒訂有關業務處理方式之技術
      性及細節性行政規則，並不以經法律授權為必要。其中，
      該流程說明作業流程9 ：綜合審查之步驟說明貳二「補正
      」規定：「送審資料有不全得補正者，現場通告五日內補
      正，逾期補正則以退件。」旨在訂定統一之補正流程，俾
      供承辦人員於受理公司、營利事業登記業務時能有所遵循
      ，符合首揭法律之規範目的，是再審被告據以作成行政行
      為，自屬適法。從而，再審原告主張「再審被告訂定之『
      受理公司、行號營利事業登記設立變更標準作業流程說明
      』，卻未針對補正文件之種類、取得文件之時間等因素酌
      定適當補正期間，一律規定5 日之補正期間，顯然與再審
      被告所屬工務局訂定之建築物變更使用執照標準作業流程
      說明有所牴觸，亦無自治條例依據，顯與地方制度法第28
      條第2 款規定有違，自有行政訴訟法第273 條第1 項第1
      款所定『適用法規顯有違誤』之再審事由。」「前程序判
      決所適用再審被告制定之『標準作業流程說明』，實與司
      法院釋字第514 號解釋、憲法第23條規定牴觸，有行政訴
      訟法第273 條第1 項第1 款所定『適用法規顯有錯誤』之
      再審事由。」等云，皆有誤解，洵非可取。
（四）復按，憲法之平等原則要求行政機關對於事物本質上相同
      的事件作相同的處理，乃形成行政自我拘束，最高行政法
      院93年判字第1392號判例意旨可資參照。再審原告固主張
      「再審被告承辦永佳育樂有限公司申請案件，命其重新檢
      附申請文件時，並未限定任何補正期間，但再審被告承辦
      再審原告申請案時，卻僅訂定7 日補正期間，此無正當理
      由差別待遇之作法顯違反行政程序法第6 條規定。」云云
      。惟查，系爭再審被告承辦永佳育樂有限公司之通知函（
      即臺北縣政府94年10月4 日北府建登字第0940633994號函
      ），其主旨欄係記載：「撤銷本府89年4 月14日北府建登
      字第029507號函並請備齊應附證明書件向本府工商審查聯
      合服務中心申請以利續辦……」等語（參見本院96年度訴
      字第1900號卷第170 頁），顯屬申請個案之終局處分，並
      非因有違反法令或不合法定程式經再審被告通知補正之中
      間性通知；再對照永佳育樂有限公司之陳請書內容（參見
      本院96年度訴字第1900號卷第209 頁至170 頁），亦無有
      關補正使用執照之問題，分別有上開公函及陳請書在卷可
      稽。足見，本件再審原告之申請案與永佳育樂有限公司之
      通知函，並非事物本質上相同的事件，再審被告未作相同
      的處理，自難謂有何違反平等原則之情事。是再審原告指
      陳再審被告處理訴外人永佳育樂有限公司一案並未限定補
      正期限，被告有違平等原則而為差別待遇云云，即非可採
      。
（五）再審原告固又主張「再審原告擬在臺北縣汐止市○○路3
      樓建築物經營電子遊戲場業，乃向再審被告申請營利事業
      變更登記，增加『電子遊戲場業』之營業項目，而再審原
      告所領有上揭建築物之87使字第280 號使用執照，該房屋
      原核准之用途為『商場』，係屬B2類，已經再審被告工務
      局認定在案。另參以建築物使用類組及變更使用辦法第2
      條第2 項之附表1 ，係將『商場』劃分為『B2 類 組』，
      綜上各事證，再審原告所持上揭建築物用途並非『D1類組
      』，應堪認定。故前程序判決將再審原告所領有上揭建築
      物使用執照之使用項目『B2類組』，誤認為『D1 類 組』
      ，以此認定再審被告駁回再審原告之申請並無違法，顯有
      適用建築物使用類組及變更使用辦法第2 條第2 項規定錯
      誤之再審事由。」云云。經查，再審原告申請經營電子遊
      戲場業之「臺北縣汐止市○○路168 號3 樓」，原領有87
      使字第280 號使用執照，該址復於90年3 月14日經建築主
      管機關核准用途變更並領有90汐變使字第131 號變更使用
      執照，建築物用途已由「B2商場」變更為「D1室內機械遊
      樂場」，分別有上開變更前後之使用執照附卷可稽（參見
      答辯卷第248 頁及第264 頁）。嗣再審原告於95年6 月29
      日申請本件營利事業變更登記，其檢附者即為90汐變使字
      第131 號變更使用執照，是前程序判決理由欄第3 項認定
      ：「查原告前於95年6 月29日向被告申請『宏勝遊樂場』
      營業項目及負責人變更登記，經被告審查，認原告所檢附
      被告工務局核發90汐變使字第131 號變更使用執照，變更
      用途『室內機械遊樂場』，依『建築物使用類組及變更使
      用辦法』所列舉之使用項目屬D1類組，核與申請作為『電
      子遊戲場』（B1 類 組）使用用途不符，乃以95年7 月20
      日北府建登字第0953031633號營利事業登記審查通知書為
      應予駁回之處分。」等語，尚無違誤，難認有適用法規顯
      有錯誤之情形。至於再審原告另於97年2 月1 日向建築主
      管機關申請辦理變更使用執照時，並未依實提出最新之使
      用執照以供審查，致建築主管機關於辦理時有所誤載，要
      屬另一問題，與本案無關。況且，即便前程序判決有再審
      原告所稱誤認之情形，再審原告為當事人，理當知悉其正
      確之使用類組，其已知悉事由而不於上訴為主張者，依行
      政訴訟法第273 條第1 項但書規定，亦不得據此提起再審
      之訴。
（六）本件前程序判決已對於再審被告適用法令並無違誤等已詳
      為論斷，且依據前開說明，本件亦無再審原告所指判決不
      適用法規或適用不當之違法；又前程序判決核其所適用之
      法規，並無與該案應適用之現行法規相違背，或與解釋判
      例有所牴觸之情形，自難謂原確定判決有行政訴訟法第27
      3 條第1 項第1 款所規定適用法規顯有錯誤之再審事由。
四、再審原告另主張本件有行政訴訟法第273 條第1 項第13款之
    再審事由，略稱：「……前程序判決雖認再審被告以再審原
    告逾期未補正載明建築物用途為『電子遊戲場』之變更使用
    執照，因而否准增加『電子遊戲場業』之營利事業登記申請
    ，自無違誤，訴願決定予以維持，亦無不合云云。惟再審原
    告向再審被告申請營業變更登記時，所檢附之使用執照變更
    之用途雖為『室內機械遊樂場』，然再審原告所持該使用執
    照之用途日前已獲准變更用途為『電子遊戲場』，再審原告
    於取得該執照後，即遞送再審被告審查，足徵再審原告所應
    備妥之申請文件皆已俱全，並無欠缺，再審被告先前所持再
    審原告未補正建築物用途為『電子遊戲場』使用執照之否准
    原因已不存在。則再審原告於本院前訴訟程序中既未提出使
    用臺北縣工務局變更使用執照第97汐變使字第114 號之證物
    ，現始行提出，該證物如受斟酌者，再審被告否准再審原告
    申請所持理由及訴願決定理由已無可維持，再審原告顯然可
    受較為有利之判決，是該證物自屬行政訴訟法第273 條第1
    項第13款所謂『發現未經斟酌之重要證物』。」云云。但查
    ：前開再審原告所主張前程序判決未經斟酌之「證物」為臺
    北縣工務局97年6 月16日97汐變使字第114 號變更使用執照
    ，有再審原告所提出之上開變更使用執照附卷可稽（參見本
    院卷第64頁），固符合「證物」之概念，然該變更使用執照
    係臺北縣工務局於97年6 月16日製發，顯係在本院前程序判
    決97年2 月29日宣示後始發生之證物，自與前揭行政訴訟法
    第273 條第1 項第13款所稱之「證物」應在前訴訟程序中即
    已存在之要件不合，是再審原告主張本院前程序判決有「發
    見未經斟酌之證物」之再審事由，即非可取。
五、綜上所述，再審原告主張本院前程序判決關於申請營業項目
    （增加電子遊戲場）變更登記部分，有行政訴訟法第273 條
    第1 項第1 款及第13款之事由而提起再審之訴，然依其起訴
    主張之事實，顯難認有再審理由，已如前述，爰不經言詞辯
    論，逕以判決駁回之。至於再審原告請求將前程序判決有關
    負責人變更登記部分應一併廢棄，因該部分之訴願決定及原
    處分業經前程序判決撤銷，已為有利再審原告之認定，再審
    原告再就此有所聲明，顯無起訴利益，應併予駁回。
據上論結，本件再審之訴為無理由，爰依行政訴訟法第278 條第
2項、第98條第1 項前段，判決如主文。
中    華    民    國    98    年     2    月   25     日
                    臺北高等行政法院第一庭
                              審判長法  官  王立杰
                                    法  官  楊得君
                                    法  官  劉錫賢
上為正本係照原本作成。
如不服本判決，應於送達後20日內，向本院提出上訴狀並表明上
訴理由，如於本判決宣示後送達前提起上訴者，應於判決送達後
20日內補提上訴理由書（須按他造人數附繕本）。
中    華    民    國    98    年     2    月   25     日
                                    書記官  陳德銘


司法院資訊處製作；財團法人民間司法改革基金會備份。
